臺灣高等法院臺中分院刑事判決　　　　100年度上訴字第382號
上　訴　人　臺灣臺中地方法院檢察署檢察官
上　訴　人
即　被　告　李碧花
選任辯護人　許富雄律師
　　　　　　陳鎮律師
上列上訴人因被告偽造文書等案件，不服臺灣臺中地方法院99年
度訴字第1173號中華民國99年12月15日第一審判決（起訴案號：
臺灣臺中地方法院檢察署98年度偵字第25623號、99年度偵字第
7386號），提起上訴，本院判決如下：
    主    文
原判決關於李碧花犯重利、偽造有價證券、行使偽造私文書等罪
及其定應執行刑部分均撤銷。
李碧花犯重利罪，處有期徒刑月；又共同犯偽造有價證券罪，
處有期徒刑壹年玖月；又犯行使偽造私文書罪，處有期徒刑貳月
；又犯行使偽造私文書罪，處有期徒刑貳月。應執行有期徒刑壹
年拾壹月。緩刑肆年，並應向公庫支付新臺幣肆拾萬元。
    犯罪事實
一、黃銀坤（業經原審判決確定）於民國98年5月間，因入不敷
    出，為支付小孩註冊費、補習費等家庭開銷，而需錢孔急，
    透過友人介紹，得知自稱「陳小姐」之李碧花有資金得以放
    款，黃銀坤遂持用門號0000000000號行動電話與李碧花持用
    之門號0000000000號行動電話聯繫表明借貸之意，2人相約
    於98年5月26日在臺中縣烏日鄉○○路與五光路口之「7-ELE
    VEN」統一便利超商（下稱「7-ELEVEN」）見面，李碧花即
    基於重利之犯意，趁黃銀坤因需支付小孩註冊費、補習費等
    家庭開銷一時缺錢而急迫用錢之際，同意貸予黃銀坤新臺幣
    （下同）100,000元，約定利息每10日為1期，每期10,000元
    ，並須預扣第1至3期利息30,000元後，因而取得與原本顯不
    相當之重利。李碧花交付70,000元與黃銀坤前，為擔保其借
    款債權，要求黃銀坤須簽發本票，復因憂慮黃銀坤償債能力
    ，另要求原無偽造屬於有價證券之本票犯意之黃銀坤應再交
    付其與其父黃河木擔任共同發票人之本票作為上開借款擔保
    ，而教唆黃銀坤偽造黃河木為本票共同發票人以偽造有價證
    券，並經黃銀坤同意。李碧花、黃銀坤2人均明知黃河木並
    未同意擔任黃銀坤所簽發本票之共同發票人以擔保黃銀坤向
    李碧花借款，李碧花並越出教唆黃銀坤偽造有價證券之犯意
    ，進而與黃銀坤共同基於意圖供行使之用，而偽造有價證券
    之犯意聯絡，取出其所有如附表編號1、2票據號碼所示之空
    白本票2紙，在前開「7-ELEVEN」前交與黃銀坤，除由黃銀
    坤簽發附表編號1、2所示之本票2紙外，另於附表編號2所示
    之本票發票人欄已簽署「黃銀坤」署名及指印各1枚後方，
    偽造「黃河木」之署名1枚，以示附表編號2所示之本票係黃
    銀坤、黃河木2人共同簽發而偽造上開本票，後再由黃銀坤
    持交與李碧花而行使，足生損害予黃河木，李碧花始將70,0
    00元交與黃銀坤。李碧花後於98年7月某日，在臺中縣烏日
    鄉○○街烏日農會對面之某麵店，接續收受黃銀坤交付之7
    月份3期利息30,000元與李碧花。98年8月間，李碧花同意降
    低利息為每期9,000元，並接續於98年8月某日及9月某日，
    各在上開麵店收受黃銀坤交付之3期利息27,000元與李碧花
    ，另接續於98年10月某日收受黃銀坤交付之第1期利息9,000
    元後，黃銀坤因不堪負荷重利，而於98年10月16日向警方報
    警，經警於同日17時10分許，在前揭統一便利超商前，當場
    逮捕欲向黃銀坤收受利息之李碧花，而查獲李碧花重利犯行
    。李碧花與黃銀坤於99年3月22日就此筆債務進行協商後，
    黃銀坤同意再給付李碧花100,000元，即在黃銀坤位於臺中
    縣烏日鄉○○路○段128巷29號住處交與李碧花，李碧花則交
    還附表編號1、2所示之本票與黃銀坤，黃銀坤旋將該2張本
    票撕碎銷毀。
二、李碧花因涉及上揭重利案件，經移送臺灣臺中地方法院檢察
    署（下稱臺中地檢署），由該署以98年度偵字第25623 號案
    件進行偵辦。承辦檢察官分別通知李碧花於99年2月25日、
    同年3月9日到案說明，傳票於99年2月8日、同年2月26日送
    達李碧花位於臺中縣大肚鄉○○村○○路○段428巷40弄11號
    住處，李碧花於99年2月8日及同年2月26日收受該2紙傳票時
    ，明知其夫已於97年1月3日死亡，無法為送達文件之代收人
    ，竟分別基於行使偽造私文書之犯意，分別盜用「陳水地」
    之印章，交予不知情其夫已死亡之成年郵務人員，利用郵務
    人員分別於臺中地檢署列印日期99年2月5日、99年2月25 日
    之送達證書上，在「送達方法」欄中之「同居人」欄處打勾
    ，並蓋用「陳水地」之印章於其上，及在其旁邊書寫「夫」
    字樣，用以表明係李碧夫之夫「陳水地」代為收受臺中地檢
    署傳票之意，隨即以之交付由郵務人員寄回臺中地檢署以行
    使，足以生損害於臺中地檢署對送達證書管理之正確性。
    理    由
一、證據能力部分：
  (一)按法院於審判期日的調查證據程序，關於犯罪事實之調查與
    證明，只能以刑事訴訟法准許之法定證據方法（如被告之供
    述、人證、鑑定、文書、勘驗）為之。而告訴人（或被害人
    ）係向司法警察機關或偵查機關申告犯罪事實而要求訴追之
    人，其於我國刑事訴訟法中，並非法定列舉之獨立證據方法
    ，若以告訴人所陳親身經歷之被害經過，作為認定犯罪事實
    之依據時，乃居於證人之地位，亦即其證據方法為證人，必
    須踐行有關證人之證據調查程序，除非其有依法不得令其具
    結之情形，否則事實審法院應命其具結，若依法應具結而未
    具結時，該告訴人有關被害事實之陳述，無證據能力，法院
    不得援其陳述作為判決之基礎（93 年度臺上字第5964號判
    決參照）。依前揭判決意旨，本案被害人黃河木之陳述應為
    證人之證據方法，屬證人之證據方法，依法自應令其具結。
    然依據黃河木99年1月29日檢察官偵訊筆錄〔見臺灣臺中地
    方法院檢察署99年度偵字第25623號卷（下稱偵卷）第33至
    35頁〕，檢察官並未於訊問前或後命黃河木具結，或雖不命
    具結亦未告以當據實陳述，不得匿、飾、增、減，又未說明
    不得命其具結之原因，其證據之調查難認適法，自無證據能
    力。
  (二)按被告以外之人於偵查中向檢察官所為之陳述，除顯有不可
    信之情況者外，得為證據，刑事訴訟法第159條之1第2項定
    有明文。檢察官在偵查中對被告以外之人所為之偵查筆錄，
    性質上屬傳聞證據，惟刑事訴訟法規定檢察官代表國家偵查
    犯罪、實施公訴，依法其有訊問被告、證人及鑑定人之權，
    證人、鑑定人並須具結，而實務運作時，檢察官偵查中向被
    告以外之人所取得之陳述，原則上均能遵守法律規定，不致
    違法取供，其可信度極高。職是，被告以外之人前於偵查中
    已具結而為證述，除反對該項供述得具有證據能力之一方，
    已釋明「顯有不可信之情況」之理由外，不宜遽指該證人於
    偵查中之陳述不具證據能力。被告黃銀坤以證人身分於98年
    12月22日、99年1月29日及99年3月9日偵訊時之具結證述筆
    錄（見偵卷第12至14頁、第46至48 頁、第33至36頁），均
    係檢察官令其以證人身分具結後所為之證述，有各該證人結
    文附卷可稽（見偵卷第15、37、49頁），被告李碧花及辯護
    人均未提及檢察官在訊問時有不法取供之情形，亦未釋明上
    開證人之證述有何顯不可信之情況，依上開規定，上開證人
    黃銀坤在檢察官面前之證述筆錄，自得作為本案證據使用。
  (三)次按被告以外之人於檢察事務官、司法警察官或司法警察調
    查中所為之陳述，與審判中不符時，其先前之陳述具有較可
    信之特別情況，且為證明犯罪事實存否所必要者，得為證據
    ，刑事訴訟法第159條之2亦有明文。被告李碧花及其辯護人
    於原審固不同意使用黃銀坤於99年0月16日第1、2次警詢筆
    錄〔見臺中縣警察局98年10月16日中縣警刑大偵二字第0980
    015832號刑案偵查卷宗（下稱警卷）第5至7頁〕作為證據。
    證人黃銀坤於本院審理時業已到庭具結作證（見原審卷第10
    8至116頁），其於警詢所為之陳述，與審判中之陳述大致相
    符。故黃銀坤之警詢筆錄並無刑事訴訟法第159條之2「與審
    判中不符」之情形，依同法第159條第1項、第159條之2規定
    ，不得作為認定被告犯罪之證據。
  (四)再按被告以外之人於審判外之陳述，雖不符刑事訴訟法第15
    9條之1至第159條之4之規定，而經當事人於審判程序同意作
    為證據，法院審酌該言詞陳述或書面陳述作成時之情況，認
    為適當者，亦得為證據。當事人、代理人或辯護人於法院調
    查證據時，知有第159條第1項不得為證據之情形，而未於言
    詞辯論終結前聲明異議者，視為有前項之同意，刑事訴訟法
    第159條之5定有明文。核其立法意旨在於傳聞證據未經當事
    人之反對詰問予以核實，原則上先予排除。惟若當事人已放
    棄反對詰問權，於審判程序中表明同意該等傳聞證據可作為
    證據；或於言詞辯論終結前未聲明異議，基於尊重當事人對
    傳聞證據之處分權，及證據資料愈豐富，愈有助於真實發見
    之理念，且強化言詞辯論主義，使訴訟程序得以順暢進行，
    上開傳聞證據亦均具有證據能力。查：本判決除上揭所述外
    ，下列所引之被告以外之人於審判外所為之陳述及卷內其他
    書證（供述證據部分），查無符合同法第159條之1至之4等
    前4條之情形，檢察官、被告2人及其辯護人於本院準備程序
    中均表示對該等證據均同意作為本案證據方法（見本院卷第
    43頁），於本院審理時並未就卷內其他證據資料之證據能力
    有所爭執，且迄本院言詞辯論終結前，均未主張有刑事訴訟
    法第159條第1項不得為證據之情形，且經本院審酌上開傳聞
    證據作成時，較無人情施壓或干擾，亦無不當取證之情形，
    認為以之作為本案之證據亦屬適當，是上揭傳聞證據自具有
    證據能力。
二、認定犯罪事實所憑證據及理由：
    訊據上訴人即被告李碧花（下稱被告李碧花）雖於原審僅就
    上開行使偽造準私文書犯行部分坦承不諱，而就上開重利、
    偽造有價證券犯行則矢口否犯罪，辯稱：黃銀坤係於96年間
    向其夫陳水地借款300,000元，並非伊貸款與黃銀坤，伊亦
    未向黃銀坤收取重利；伊僅告知黃銀坤開票最好要有保證人
    ，黃銀坤將附表編號2之本票交與伊時，本票上「黃河木」
    之簽名已經簽好了云云；惟於上訴本院後已就上開全部犯行
    均表認罪（見本院卷第40頁背面、第57頁背面）。經查：
  (一)就被告李碧花犯重利罪，及其與同案被告黃銀坤共同犯偽造
    有價證券罪部分：
    1.按證據之取捨、證明力之判斷及事實之認定，係屬事實審
      法院自由裁量判斷之職權，此項自由判斷職權之行使，倘
      未違背經驗法則與論理法則，則不能任憑己意指摘為違法
      ，而資為第三審上訴之適法理由。又證人之陳述有部分前
      後不符，究竟何者可採，法院本得依其自由心證予以斟酌
      ，若其基本事實之陳述與真實性無礙時，仍非不得予以採
      信，非謂一有不符，即認其全部均為不可採納。如證人陳
      述係出於親身經歷之見聞所為指認，並依法踐行調查程序
      後，綜合證人對事實之陳述及其於該事件中所處之地位等
      各項情況，足資認定其確能對被告觀察明白，認知被告行
      為之內容，該事後依憑個人之知覺及記憶所為之指認客觀
      可信，並非出於不當之暗示，亦未違悖一般日常生活經驗
      之定則或論理法則，又非單以證人之指認為被告論罪之唯
      一依據時，即非不得採為判決之基礎，最高法院95年度臺
      上字第7319號判決要旨可資參照。
    2.證人黃銀坤於警詢時陳稱：因為伊需支付小孩註冊費、補
      習費等等家庭開銷，一時缺錢，迫於無奈，才會向地下錢
      莊「陳小姐」（本院按，即指被告李碧花）借高利貸等語
      （見警卷第6頁）。又其於98年12月22日偵訊時證稱：伊
      因家庭所需急需借款，於98年5月26日透過朋友介紹，撥
      打0000000000號電話，被告李碧花接聽後自稱為「陳小姐
      」，伊與被告李碧花約在烏日鄉○○路與五光路口之「7-
      ELEVEN」前見面，被告李碧花開白色三菱廠牌的車子過來
      ，伊貸得70,000元，被扣掉30,000元利息，利息每10天為
      1期，每期10,000元，第1次取款即被扣除1個月之利息，
      並簽發面額100,000元及200,000元之本票各1張，本票上
      之發票日「98年5月26日」、到期日均係伊所書寫；連同
      最早扣除之利息30,000元，伊一共給付李碧花153,000元
      之利息；被告李碧花即為「陳小姐」，伊於簽本票借款前
      不認識被告李碧花，被告李碧花遭警方逮捕後，伊才知悉
      其真實姓名，伊並非向被告李碧花之夫陳水地借款，98年
      5月間伊與被告李碧花之通聯，均係要向其借款、洽談利
      息，談好後被告李碧花才出面等語（見偵卷第12至14頁）
      。於99年1月29日偵訊時就偽造黃河木簽名於附表編號2所
      示本票之過程，證人黃銀坤結證稱：附表編號2之本票上
      「黃河木」之簽名係伊所書寫，伊未經過黃河木之同意，
      因地下錢莊要知道伊父母之名字，被告李碧花稱萬一伊無
      法還款時，可以找伊父親黃河木還款，要求伊在本票上簽
      伊父親之名字，伊即在本票上簽「黃河木」之名字等語（
      見偵卷第33至35頁）。於99年3月9日偵訊時亦證稱：面額
      20 0,000元之本票上「黃河木」之簽名，係被告李碧花要
      伊簽的，被告李碧花帶空白本票至「7-ELEVEN」前，要伊
      於本票上簽伊父親之名字，伊簽黃河木名字時被告李碧花
      在場，簽完黃河木名字後，被告李碧花才拿70,000元現金
      與伊，伊簽了2張面額共300,000元之本票等語（見偵卷第
      46至48頁）。黃銀坤於原審審理時亦以證人身分具結證稱
      ：伊於98年因家庭費用欠錢，透過友人即被告李碧花弟弟
      李清輝介紹，提供電話號碼0000000000號與伊，伊當時不
      知道李清輝與被告李碧花係姊弟，伊於98年5月撥打上開
      電話號碼，對方稱其姓陳，電話聯絡數次後，伊與對方相
      約於98年5月26日在興新路與五光路口之「7-ELEVEN」見
      面，伊向被告李碧花借款100,000元，實拿70,000元，預
      扣30,000元利息，利息10天10,000元，李碧花稱不用交證
      件，但要簽立本票作為擔保，即將1本本票和印泥拿出來
      ，要伊簽2張本票，1張面額100,000元，1張面額200,000
      元，被告李碧花表示如利息未依約繳交，即要向伊索討
      300,000元，如伊還清本金，即會交還本票與伊，伊於本
      票簽好名字後，被告李碧花要求伊當場在第2張面額200,
      000元之本票發票欄簽寫伊父親之名字，並稱簽好後才同
      意借款，如伊沒有還款，即會向伊父親索討200,000元，
      伊未向黃河木確認是否同意簽發本票，即當場書寫黃河木
      之名字，被告李碧花知悉伊未經黃河木同意即於本票上簽
      黃河木之姓名，「黃河木」之「黃」字與伊所書寫「黃銀
      坤」之「黃」字不同，係因伊怕被起訴而以簡寫方式書寫
      ；因伊係98年5月26日借款，1個月後要還款，故本票到期
      日填載98年6月25日；伊於98年7月開始給付被告李碧花3
      期、每期10,000元之利息，8月之後，每期利息只算9,000
      元，故98年8、9月均給付27,000元利息，10月份只給付1
      期利息9,000元，均係在烏日鄉○○街伊工作之農會附近
      麵店交付；伊與被告李碧花之後就債務進行協商，被告李
      碧花同意以100,000元結清本金及利息，伊遂於99年3月22
      日在伊住處，交付100,000元與被告李碧花，被告李碧花
      即交還附表所示2紙本票與伊，2人並簽立「債務清償和解
      書」；借款與伊之人為女子，即係被告李碧花，伊從未向
      陳水地借過錢等語（見原審卷第110頁反面至116頁）。
    3.從而，證人黃銀坤撥打電話予被告李碧花向其借款之情形
      、利息計算方式、被告李碧花唆使證人黃銀坤於本票上偽
      造「黃河木」署名之過程、清償利息之金額、時、地等節
      ，迭據證人黃銀坤於歷次偵訊及原審審理時證述明確。被
      告李碧花於原審審理時坦承門號0000000000號行動電話於
      98年4、5月間為其所持用。而門號0000000000號係由被告
      李碧花向中華電信股份有限公司申請使用，該門號與被告
      黃銀坤持用之門號0000000000號行動電話於98年5月8日起
      有通話之紀錄，於98年5月26日更有數通電話聯繫，有中
      華電信資料查詢及通聯紀錄附卷（見98偵字第25623號卷
      第18至19、52至64頁）可參。核與證人黃銀坤所述98年5
      月開始以電話向被告李碧花洽談借款事宜，於同月26日相
      約至上開「7-ELEVEN」會面等情相符。又證人黃銀坤與被
      告李碧花並無過節、仇恨，業據被告李碧花於原審審理時
      供述在卷（見原審卷第123頁），證人黃銀坤於原審準備
      程序中亦表示如被告李碧花坦承重利部分犯行，即願意原
      諒被告李碧花等語（見原審卷第81頁），而證人黃銀坤業
      已坦承附表編號1、2所示之本票均為伊所簽發，附表編號
      2所示之本票上關於「黃河木」為共同發票人部分為伊所
      偽造，且證人黃銀坤並不因誣指被告李碧花共同犯罪即得
      免於償還向被告李碧花之借款，甚或免除自身偽造有價證
      券之罪責。而證人黃銀坤於本案起訴後，仍於99年3月22
      日就本件借款與被告李碧花進行協商，雙方同意以100,00
      0元達成和解，證人黃銀坤已當場交付100,000元與被告李
      碧花，被告李碧花亦已返還本案2紙本票與證人黃銀坤，
      是黃河木及證人黃銀坤亦不再有受到被告李碧花持本票追
      償之危險，證人黃銀坤在此種情況下，自無甘冒偽證罪責
      ，而於原審審理時具結後設詞誣陷被告李碧花之理，足認
      證人黃銀坤上開所證，堪以採信。
    4.另觀諸附表編號2所示本票上發票人欄「黃河木」署名，
      與被害人黃河木於原審準備程序中之簽名（見原審卷第81
      頁），2者簽名之運筆、筆順、轉折、收筆等特徵顯不相
      符，亦足佐證證人黃銀坤前開證述內容，應屬真實無訛。
    5.證人李清輝於原審審理時雖證稱：伊不認識黃銀坤，僅在
      農會看過黃銀坤，伊不曾向黃銀坤說過李碧花0000000000
      號這支電話云云。被告李碧花於原審之辯護人亦為其辯護
      稱：證人黃銀坤究係如何得知被告李碧花0000 000000 號
      之電話號碼，證述前後不一，其證述難以採信等語。然證
      人李清輝與被告李碧花為姊弟關係，證人李清輝基於姐弟
      情誼，本即可能為迴護被告李碧花之詞。再者，本案係因
      李清輝介紹被告黃銀坤向被告李碧花借款而起，證人李清
      輝亦因黃銀坤之證述，而與被告李碧花有共同涉犯或幫助
      犯重利犯行之虞（惟依本案卷內證據，尚不足以認定李清
      輝為被告李碧花之共犯），證人李清輝亦可能為避免自身
      涉及罪責，否認介紹被告黃銀坤向李碧花借款。是證人李
      清輝之前開證述，尚難採信。證人黃銀坤就如何知悉得向
      被告李碧花借款，雖於98年12月22日偵訊及原審審理時曾
      證稱：係自報章雜誌得知被告李碧花門號0000000000號行
      動電話號碼云云，然經辯護人提示警詢筆錄後，證人黃銀
      坤於原審審理時已證稱：因時間太久，伊忘記了；伊係透
      過朋友李清輝介紹，李清輝將電話號碼給伊，伊當時不知
      道2人係姊弟等語（見原審卷第112頁）。證人黃銀坤係於
      98年5月間開始與被告李碧花聯繫借貸事宜，距98年12 月
      22日偵訊時已有7個月之時間，於原審審理時，更已經過1
      年6月，就借款過程之細節有所遺忘或記憶不清，亦符合
      常情。且證人黃銀坤於98年5月間因需錢孔急，亦可能嘗
      試過其他貸借方式，是證人黃銀坤可能係記憶混淆，致前
      後證述些許歧異。惟證人黃銀坤之證述，佐以附表編號1
      、2所示之本票影本各1紙、被告李碧花及黃銀坤持用行動
      電話之通聯紀錄等證據，已堪認被告李碧花確實趁黃銀坤
      急需用錢之際，貸借金錢與黃銀坤，而收取顯不相當之重
      利，並提供空白本票，令黃銀坤於本票上偽造黃河木為共
      同發票人等情，證人黃銀坤關於細節之陳述雖有出入，但
      其基本事實之陳述與真實性無礙，依前揭最高法院之見解
      ，仍得本於自由心證予以採信。是被告李碧花於原審之辯
      護人就此部分之辯護，要難遽採。
    6.被告李碧花於原審之辯護人另為其辯護稱：依證人黃銀坤
      所述，被告李碧花於借款時，並未扣留黃銀坤之證件，與
      一般地下錢莊作法迥異等語。然黃銀坤於烏日農會工作，
      透過農會友人結識李清輝，始得知向被告李碧花借款乙節
      ，業經證人黃銀坤證述如前。證人李清輝於原審審理時亦
      證稱伊認識黃銀坤之農會同事，曾經在農會看過黃銀坤等
      語（見原審卷第119頁）。是被告李碧花於借款與黃銀坤
      時，即已知悉黃銀坤係於烏日農會工作及其住所，黃銀坤
      工作穩定，且有固定住居所，將來催討債務時，亦不愁無
      處尋人，而黃銀坤亦已簽發遠高於借款金額100,000元之
      本票2紙（面額共計300,000元），復在本票發票人欄上偽
      簽黃河木之姓名，增加擔保，亦足以給予黃銀坤心理壓力
      ，促其如期繳息或清償本金。自不能以被告李碧花未扣留
      黃銀坤之證件，即認被告李碧花未為重利及偽造有價證券
      之犯行。辯護人上開辯護意旨，尚難憑採。
    7.被告李碧花雖於原審審理時辯稱：黃銀坤係於95、96年間
      向其夫陳水地借款，陳水地於過世前在醫院告知伊此事，
      要伊向黃銀坤催討，錢不是伊借給黃銀坤；伊向黃銀坤催
      討，要求黃銀坤須給伊1個保障，黃銀坤就在麵店拿本票
      給伊，本票上面已經簽好黃河木的姓名云云。惟查：
      被告李碧花於98年10月16日第2次警詢時供稱：「（問
        ：你今日是要向黃銀坤收取什麼金錢？）是要收他向我
        借的金錢，他說今天要還給我。」、「（問：黃銀坤何
        時向你借錢？借多少）他是向我先生陳水地借的，什麼
        時候借的不知道，借新臺幣30萬元。」、「（問：黃銀
        坤當時向你先生借貸金錢時，有無簽立借據或其他債券
        ？）當時應該沒有。」、「（問：那你如何得知黃銀坤
        上有積欠你先生這筆債務？）之前我就知道了。」、「
        （問：你如何向黃銀坤催討這筆債務？）去年97年夏天
        （詳細時間我忘記了），我去他服務之烏日農會前找他
        ，向他催討這筆債務。」、「（黃銀坤向你先生借貸這
        筆金錢，有無言明如何計息？何時歸還？）沒有，都沒
        有。」、「（問：警方於你所持有之皮包內起獲黃銀坤
        於98年5月26日所簽立之本票2張影本，你如何解釋？）
        去年一直向他催討，他就說要還我，結果一直都沒有還
        我，我又因身體不好，怕萬一將來我兒女無法向他催討
        這筆債務，所以我就要他簽這2張本票當依據。」、「
        （問：你是於何時要黃銀坤簽立這2張本票？）我本來
        就要他簽，他一直都不簽，一直到今年98年5月26日才
        簽立本票。」、「（問：你共向黃銀坤收取多少利息或
        本金？）他從開立本票以後（98年5月26日）才多次陸
        續還款給我，還款次數我已忘記，每次還款金額9,000
        元至18,000元不等，還款日期不一定，到目前為止約還
        我100,000元左右，是本金。」等語（見警卷第2至4頁
        ）。被告李碧花於同日偵訊時則證稱：「（問：你是否
        有借錢給黃銀坤？）是黃銀坤向我先生陳水地借的，時
        間我忘了，已經好幾年了，是我先生於96年間過世時告
        訴我的，我先生告訴我，黃銀坤向他借30萬元。」、「
        （問：你先生借錢給黃銀坤，利息如何計算？）我不知
        道我先生如何與黃銀坤算利息。」等語（見偵卷第6、7
        頁）。於99年1月15日偵訊時則陳稱：「（問：這個人
        說他根本不認識陳水地，你有何證據證明他和陳水地借
        錢？）他沒拿什麼東西給我。」、「（問：這2張98 年
        5月26日本票何來？）我先生過世後，我一直跟他要錢
        ，他一直拖延不給我，後來我怕錢拿不到，我要求他開
        支票，他說他沒有支票，就說要開本票給我，他在烏日
        鄉農會對面的米店給我2張本票。」、「（問：你跟對
        方拿多少利息？）沒有。他跟我借30萬，大約還我4、5
        萬，我沒有收利息。」、「（問：你剛才說，他是和你
        先生借錢的，為何現在又說他跟你借30萬？）是跟我先
        生借的。」等語（見偵卷第22至24頁）。另於99年2月
        25日偵訊時陳稱：「（問：下面那張20 萬的本票，上
        面為何有黃銀坤的爸爸黃河木的名字？）黃銀坤拿給我
        時就有了。他之前要我去他家找他爸爸說，我想他爸爸
        可能比較可以還我錢，我跟黃銀坤說，開票給我，最好
        有保證人，而且是你家的人，所以他在烏日農會附近的
        麵店給我已經寫好的票，他1次給我這2張票。」、「（
        問：你有叫他寫誰的名字嗎？）我說最好叫黃河木簽個
        名，讓我比較安心。」、「（問：借錢給黃銀坤是你或
        是你先生？）是向我先生借的，我先生過世後我一直跟
        他討，就變成這個樣子了，他每次說要還我錢，都沒有
        還。」、「（問：本票上黃河木的名字是你叫黃銀坤簽
        的？）我沒有指定要簽他爸爸的名字，我是說最好找你
        家的人簽個名字讓我安心，我去過他家5、6次，他父母
        一直罵他。」、「（問：你有無在98年9月及10月打電
        話給黃銀坤說他皮在癢嗎？）我是說，你這樣皮很癢，
        一直說要還我錢，可是卻一直拖，一直沒還。」等語（
        見偵卷第40至42頁）。嗣於99年10月18日原審準備程序
        時被告李碧花則供稱：「被告黃銀坤是在95、96年間向
        我先生借的，地點我不清楚，借款金額總共是30萬元，
        我也不清楚給付的方式為何，也不清楚約定何時還，利
        息約定我也不清楚。我先生於往生前，約97年12月間，
        在醫院告知我說被告黃銀坤有欠他30萬元，沒有說何時
        還，只有說要我去跟被告黃銀坤催討債務。在我先生往
        生後，於98年2、3月間，我才開始向被告黃銀坤催討債
        務，我以電話向被告黃坤坤催討，當時被告黃銀坤有留
        下電話。我打電話去向黃坤銀催討，我說我先生已經過
        世，被告黃銀坤說那就不用還了。我先生沒有與被告有
        書立借據。」等語（見原審卷第86頁反面）。然於原審
        99年11月16日審理時又陳稱「（問：你之前辯稱系爭債
        務是黃銀坤與陳水地之間的事，你是何時知道的？）陳
        水地過世時，他是97年1月3日過世的，是在陳水地過世
        前1個月告訴我的，他說阿坤欠他錢，要我跟黃銀坤催
        討。」、「（問：陳水地有無說明何時借錢出去？）沒
        有說，陳水地昏昏沉沉，不省人事。」、「（問：陳水
        地有無表示黃銀坤是什麼原因有債務的？）沒有講。」
        、「（問：黃銀坤一開始有無承認這筆債務？）我向他
        催討時，他有承認，一開始有還一些，但是後來卻報警
        抓我。」、「（問：你要一個保障，為何他要以他父親
        的名義簽立本票給你？）因為黃銀坤一直不還我錢，我
        要他找他家人當證人，他父親是被告黃銀坤自己找的，
        不是我指定的。」、「（問：如果黃銀坤找的人欠很多
        錢，不是沒有保障？）我不知道。我也不知道黃河木是
        黃銀坤的父親。」、「（問：黃銀坤是何時向陳水地借
        款？）陳水地沒有跟我講。」、「（問：借錢有無憑證
        ？）陳水地當時昏迷的，沒有留憑證給我，也沒有跟我
        講。」、「（問：既然無憑無據，黃銀坤為何要承認這
        筆債務？）我問黃銀坤說是否有欠陳水地錢，黃銀坤說
        有，我說陳水地已經過世，我向黃銀坤催討，他說他現
        在沒有錢，他說什麼時候給我錢，但是都沒有實現。」
        、「（問：既然無憑無據，你又一直跟他催討，黃銀坤
        都未還錢，黃銀坤為何後來還要簽立本票？）因為我一
        直跟他催討，黃銀坤說他有欠陳水地錢。」等語（見原
        審卷第109頁反面、110反面、122正反面）。
      被告李碧花於98年10月16日警方詢問今日要向黃銀坤收
        取什麼錢時，先答稱「要收他向『我』借的金錢」，隨
        後又改稱黃銀坤係向陳水地借款。於檢察官偵訊時，亦
        一度陳稱「他（即黃銀坤）跟『我』借30萬」。另就其
        係如何得知黃銀坤積欠陳水地債務，先陳稱「我之前就
        知道了」，後改稱於96年間陳水地過世前告訴伊。再關
        於黃銀坤向陳水地借款之時間，被告李碧花於原審準備
        程序中供稱係95、96年間，然於警詢時則稱「什麼時候
        借的不知道」，於偵訊時又改稱「時間我忘了，已經好
        幾年了」。而被告李碧花何時開始向黃銀坤催討債務及
        黃銀坤之反應，被告李碧花於警詢時陳稱「97年夏天我
        去他服務之烏日農會前找他，向他催討債務」、「去年
        一直向他催討，他就說要還我，結果一直都沒有還我」
        ，於偵訊時則供陳：「我先生過世後，我一直跟他要錢
        ，他一直拖延不給我」，嗣於原審準備程序時又改稱「
        於98年2、3月間，我才開始向被告黃銀坤催討債務」、
        「我打電話去向黃銀坤催討，我說我先生已經過世，被
        告黃銀坤說那就不用還了」等語。由上揭被告李碧花先
        後供述之內容可知，被告李碧花就其如何得知黃銀坤積
        欠陳水地債務？黃銀坤何時向陳水地借款？被告李碧花
        何時開始向黃銀坤催討債務？催討時，被告黃銀坤是否
        承認該筆債務等關鍵性問題，供述一再反覆、矛盾，實
        難採信。被告李碧花另供稱陳水地過世前昏迷不省人事
        （見原審卷第109頁反面、122頁），則陳水地如何能於
        過世前交代伊黃銀坤向其借300, 000元，甚而清楚說明
        黃銀坤之電話號碼及住址？被告李碧花前揭所述，實有
        違常情。
      被告李碧花於偵訊及原審準備程序中坦承有向黃銀坤說
        「你這樣皮很癢，一直說要還我錢，可是卻一直拖，一
        直沒還」等語，對照被告李碧花於準備程序中所稱黃銀
        坤表示陳水地過世即無庸還款，足認黃銀坤並不願意清
        償此筆債務，被告李碧花自始至終復未能提出黃銀坤向
        陳水地借貸之證明（如借據、票據等）。則黃銀坤於陳
        水地過世後，既有心賴帳，自無可能於被告李碧花無憑
        無據之情況下，簽立本票致生新的票據債務，更偽造黃
        河木為共同發票人，致自己陷於偽造有價證券之罪責。
        故被告李碧花上開於原審之辯詞，顯係卸責之詞，不足
        採信。
    8.「共同正犯除以自己共同犯罪之意思，事先同謀，而由其
      中一部分人實施犯罪行為之共謀共同正犯外，以有犯意之
      聯絡及行為之分擔為要件。又以自己共同犯罪之意思，事
      先同謀之共謀共同正犯，因其並未實行犯罪行為，僅係以
      其參與犯罪之謀議，為其犯罪構成要件之要素，故對其係
      如何參與犯罪之謀議，亦應於判決中詳予認定記載，並說
      明所憑之證據。另按本無犯罪之意思，因他人之教唆始起
      意犯罪，該教唆之人除於教唆後，又進而實行犯罪行為者
      ，因其教唆行為已為實行行為所吸收，應論以正犯外，應
      僅為教唆犯。因之，教唆犯與共謀共同正犯就均未實行犯
      罪行為而言，則屬相同，其區別，在於教唆犯係教唆原無
      犯罪意思之人犯罪；共謀共同正犯則以以自己共同犯罪之
      意思，事先同謀而僅由其中一部分人實行犯罪行為，其未
      下手實行之人亦論以共同正犯」，最高法院96年度臺上字
      第27 94號裁判意旨參照。查，本案被告李碧花先係教唆
      原未具有偽造有價證券犯意之被告黃銀坤偽造本票，嗣在
      該「7-ELEVEN」內，取出伊所有附表編號1、2之空白本票
      交與黃銀坤，由黃銀坤當場簽寫金額、發票日、到期日、
      發票人、身分證號碼及住址等資料外，並同時偽造「黃河
      木」之署名於附表編號2之本票發票人欄，以為共同發票
      人，偽造後被告黃銀坤將該本票交與被告李碧花收執等節
      ，已如上開所述。則被告李碧花前先有教唆原無犯罪之意
      之被告黃銀坤偽造本案本票，繼而提供空白之本票交被告
      黃銀坤供作偽造有價證券使用，即被告李碧花先教唆再參
      與偽造有價證券構成要件行為之實施，揆諸首揭裁判之說
      明，自應直接論以共同正犯至明。
    9.綜上各節，被告李碧花趁證人黃銀坤急迫用錢之際，貸放
      款項與黃銀坤，而向其收取與原本顯不相當之重利，復與
      同案被告黃銀坤共同偽造附表編號2所示「黃河木」為共
      同發票人之本票後，同案被告黃銀坤再將該張本票交付被
      告李碧花而行使，事證明確，被告李碧花於本院之坦承犯
      罪，核與事實相符，堪予認定，應依法論科。
  (二)就被告李碧花犯行使偽造私文書罪部分：
    1.被告李碧花為行使偽造私文書犯罪之事實，業據被告李碧
      花坦承不諱，並有臺灣臺中地方法院檢察署98年度偵字第
      25623號案件列印日期99年2月5日、99年2月25日之送達證
      書各1紙在卷（見98偵字第256263卷第43、51頁）可按。
      而被告李碧花之夫陳水地業於97年1月3日死亡乙節，亦有
      法務部戶役政連結作業系統查詢表（（見98核交字第1680
      號卷第30至33頁）可稽。
    2.按送達證書乃表示收領訴訟文書送達之證明，雖證書內容
      由送達人制作，但應由受送達人簽名蓋章或捺指印，以證
      明送達，為法律規定之文書，其冒名簽收或蓋用偽造印章
      以示簽收，仍屬偽造私文書（最高法院70年台上字第5782
      號判例參照）。又訴訟程序中，法院訴訟文書之收領人在
      送達證書上簽名、蓋章或捺指印，係證明其確已收受該項
      文書之用意表示，性質上屬於刑法第220條所稱關於同法
      第210條規定之準私文書，並非單純之署押或印文；故對
      該表示收受訴訟文書之簽名、蓋章或捺指印，如有偽造行
      為時，即不能置偽造準私文書之犯行於不論（最高法院81
      年度台上字第5900號裁判意旨參照）。又依社會常情，一
      般附回證之掛號信件（包含法院或檢察署之送達文件），
      其回證（或送達證書）上關於送達情形之記載，率多係於
      收領人交付印章予郵務人員用印或親自簽名後，再由郵務
      人員填寫。查，被告李碧花於本院自承係伊拿伊先生「陳
      水地」之印章給郵差在送達證書上蓋印，送達證書上之「
      夫」字係郵差所填寫，郵差知「陳水地」是伊先生，但不
      知「陳水地」已往生等語（見本院卷第42頁），並經本院
      向送達本案系爭傳票之大肚郵局函查結果，上開2件送達
      證書內，關於送達方法同居人欄中「陳水地」印文旁之「
      夫」字，確係投遞士所書寫等情，此經大肚郵局回覆本院
      在卷（見本院字第44頁），可證被告李碧花上開於本院所
      供合於常情，並且屬實。而被告李碧花雖未在送達證書為
      任何書寫舉動，但其既知該傳票係送達於其本人，且明知
      其夫「陳水地」業已死亡，無法為該等送達傳票之代收，
      仍利用郵務人員之不知情，持其夫「陳水地」之印章，交
      付郵務人員代為蓋印，以示由其夫「陳水地」代收該等傳
      票，並交由郵務人員回寄臺中地檢署，用以表明「陳水地
      」確已合法代為收受該項文書之用意表示，自係屬行使偽
      造準私文書犯罪之間接正犯。是被告李碧花之自白與相關
      證據均相符合，被告李碧花2次行使偽造準私文書之犯行
      ，事證明確，堪以認定。
三、論罪科刑：
  (一)核被告李碧花所為，係犯刑法第344條之重利罪、第201條第
    1項偽造有價證券罪及2次刑法第216條、第220條第1項、第
    210條之行使偽造準私文書罪。
  (二)按重利犯罪之性質，在社會生活常態上或為零星偶一為之，
    或長期不間斷的反覆為之，均有其可能性，自難認立法者於
    制定刑罰法律之初，已認知重利行為必屬具反覆性之犯罪，
    且有意藉由法條中客觀構成要件之行為要素，涵括上開具有
    反覆實施特性之數個犯罪行為。況實務上最高法院歷來僅將
    專以觸犯該等法條之罪，為其日常生活之職業者之常業犯，
    認為其性質上屬多數行為之集合犯，在法律上將之擬制為一
    罪（即學理上稱之實質上一罪）（最高法院92度臺上字5115
    號判決、92年度臺上字第4959號判決、93年度臺上字第3609
    號判決、94年度臺上字第4567號判決）；而本次刑法修正既
    依據「刑罰公平原則」之考量，刪除有關連續犯之規定，並
    將含有連續犯性質之常業犯一併全數刪除（參見刑法修正草
    案總說明），則再以集合犯之概念評價多數重利之行為，即
    有不當。因此，被告多次重利犯罪之行為，當無論以「集合
    犯」之餘地，此時則應回歸一般刑法上行為單、複數之認定
    ，而予論罪科刑，較稱妥適。次按刑法上之接續犯，係指以
    單一行為，經數個階段，持續侵害同一法益而言；如數行為
    於同時同地或密切接近之時地實施，侵害同一之法益，各行
    為之獨立性極為薄弱，依一般社會健全觀念，在時間差距上
    ，難以強行分開，在刑法評價上，以視為數個舉動之接續施
    行，合為包括之一行為予以評價，較為合理，則屬接續犯，
    而為包括之一罪，此有最高法院70年度臺上字第2898號、86
    年度臺上字第3295號判例意旨可資參照。本件被告李碧花雖
    先後多次向黃銀坤收取重利，然被告僅貸借金錢與黃銀坤1
    次，後續多次收取重利之行為，其犯罪時間接近，且侵害同
    一被害人之財產法益，被告李碧花應係在一個重利犯罪決意
    下，對同一被害人黃銀坤為同一目的之貸與金錢及收取重利
    ，其利用時、空密接狀態所為單一重利犯罪行為之數個犯罪
    舉動，所侵害之法益同一，各舉動之獨立性極為薄弱，依一
    般社會健全觀念，在時間差距上，尚難以強行分開，在刑法
    評價上，應視為數個舉動之接續施行，而屬包括一罪之接續
    犯，僅應受1次之刑法評價，非可依其借款及收取重利次數
    而評價為數個獨立犯罪併合處罰，而為單純一罪。
  (三)被告李碧花與同案被告黃銀坤共同偽造「黃河木」之簽名於
    附表編號2本票發票欄之行為，為偽造有價證券之部分行為
    （參最高法院26年上字第1362號判例意旨），不另論偽造署
    押罪。又同案被告黃銀坤與被告李碧花共同偽造本票後係將
    本票交由被告李碧花收執，被告李碧花自不構成行使偽造有
    價證券之犯行。被告李碧花先教唆同案被告黃銀坤犯上述偽
    造有價證券罪，進而參與上述偽造有價證券罪構成要件行為
    之實施，應直接論以偽造有價證券罪，是被告李碧花與同案
    被告黃銀坤就偽造有價證券犯行，有犯意聯絡及行為分擔，
    為共同正犯。又證人黃銀坤雖供稱係李清輝提供被告李碧花
    之行動電話號碼，供伊向被告李碧花借款，然嗣後被告李碧
    花借款與黃銀坤及收息之過程，李青輝並未介入，亦據證人
    黃銀坤於原審審理時證述明確，是依卷內所存證據，尚難認
    李清溪知悉被告李碧花貸放款項與黃銀坤，並向之收取與原
    本顯不相當之重利，而有犯意聯絡及行為分擔，併予說明。
  (四)被告李碧花盜用「陳水地」印文之行為為偽造準私文書之階
    段行為；偽造準私文書進而行使，偽造之低度行為應為行使
    之高度行為所吸收，亦均不另論罪。另被告李碧花利用不知
    情之成年郵務人員偽造準私文書並據以行使，為間接正犯。
  (五)被告李碧花所犯上開4罪，犯意各別，行為各自獨立，應分
    論併罰之。
  (六)按法院於面對不分犯罪情節如何，概以重刑為法定刑者，於
    有情輕法重之情形時，在裁判時本有刑法第59條酌量減輕其
    刑規定之適用，以避免過嚴之刑罰，大法官會議解釋釋字第
    263號解釋文可資參照。亦即，法院為避免刑罰過於嚴苛，
    於情輕法重之情況下，應合目的性裁量而有適用刑法第59條
    酌量減輕被告刑度之義務。次按刑法第59條規定：犯罪之情
    狀顯可憫恕，認科以最低度刑仍嫌過重者，得酌量減輕其刑
    。立法理由中指出：本條所謂「犯罪之情狀可憫恕」，自係
    指裁判者審酌刑法第57條各款所列事項以及其他一切與犯罪
    有關之情狀之結果，認其犯罪足堪憫恕者而言。又最高法院
    70年度第6次刑事庭會議決議亦表示：刑法第59條規定，犯
    罪之情狀可憫恕者，得酌量減輕其刑，同法第57條規定，科
    刑時應審酌一切情狀，尤應注意左列事項（共10款）為科刑
    重輕之標準，兩條適用上固有區別，惟所謂「犯罪之情狀」
    與「一切情形」云云，並非有截然不同之領域，於裁判上酌
    減其刑時，應就犯罪一切情狀（包括第57條所列舉之10款事
    項），予以全盤考量，審酌其犯罪有無可憫恕之事由（即判
    例所稱有特殊之原因與環境等等，在客觀上足以引起一般同
    情，以及宣告法定低度刑，是否猶嫌過重），以為判斷。故
    適用第59條酌量減輕其刑時，並不排除第57條所列舉10款事
    由之審酌，如其程度達於確可憫恕，非不得予以酌減。本院
    審酌黃銀坤係因急需支付小孩註冊及補習費用，需錢孔急，
    而向被告李碧花貸借款項，被告李碧花則為求供為債權擔保
    ，與黃銀坤於共同偽造附表編號2所示黃河木為共同發票人
    之本票，被告李碧花犯後並未持上開本票向被害人黃河木行
    使權利，尚未對黃河木造成立即而直接之現實侵害，被告李
    碧花犯罪所生危害尚非甚重，且於本院審理中，被告李碧花
    已取得被害人黃河木之諒解，有和解書1份附卷（見本院卷
    第60頁）可憑。然刑法第201條第1項偽造有價證券罪之法定
    刑為3年以上有期徒刑，依本件實際犯罪之情狀而言，縱科
    以被告李碧花法定最低度刑之有期徒刑3年，猶嫌過重，顯
    屬情輕法重，有傷一般國民對於法律之情感，爰依刑法第59
    條之規定，就被告李碧花偽造有價證券之犯行部分酌減其刑
    。
  (七)原審以被告李碧花有罪部分之罪證明確，予以論罪科刑，固
    非無見，惟：
    1.按科刑判決書記載之犯罪事實，為論罪科刑適用法律之基
      礎，故凡於適用法令有關之事項，必須詳加認定明確記載
      ，然後於理由內敘明犯罪事實所憑之證據及其認定之理由
      。使事實與理由互相一致，方為合法。而刑法上之重利罪
      ，以乘人急迫、輕率、或無經驗，貸以金錢或其他物品，
      而取得與原本顯不相當之重利為成立要件。原判決就被告
      對於借款人，如何乘其急迫之際，貸以金錢而取得與原本
      顯不相當之重利，未敘明其所憑之證據及認定之理由，難
      謂無判決理由不備之違誤（最高法院85年度台上字第3778
      號裁判意旨參照）。本件原判決犯罪事實就被告李碧花所
      犯重利罪部分，僅認定黃銀坤於民國98年5月間，因入不
      敷出，需錢孔急，透過友人介紹，得知自稱「陳小姐」之
      李碧花有資金得以放款，李碧花即基於重利之犯意，趁黃
      銀坤急迫用錢之際，同意貸款予黃銀坤，並因而取得與原
      本顯不相當之重利等情，惟對於黃銀坤有何陷於急迫之事
      實，則未據調查及敘明其所憑之證據暨認定之理由，而僅
      於理由欄關於適用刑法第59條時始參酌黃銀坤因急需支付
      支付小孩註冊費、補習費，需錢孔急等情（按此應出於黃
      銀坤於警詢所供：因為伊需支付小孩註冊費、補習費等等
      家庭開銷，一時缺錢，迫於無奈，而向被告李碧花借錢等
      語），資為酌減其刑之審酌事由，自屬判決理由不備。
    2.就被告李碧花所犯行使偽造私文書罪部分，經本院調查結
      果，關於上開2件臺中地檢署之送達證書內，送達方法同
      居人欄中「陳水地」印文旁之「夫」字，係郵局投遞士所
      書寫等情，業如前述，被告李碧花並未在上開送達證書上
      書寫「夫」字，就此，原起訴之事實顯然認定有誤，原審
      未予詳查，仍與起訴事實為相同之認定，自有不合；且被
      告李碧花所犯係行使偽造「準」私文書罪，非行使偽造私
      文書罪，復係屬利用不知情成年郵務人員犯罪之間接正犯
      ，原審就此之認定亦均違誤。
    3.又按科刑時應以行為人之責任為基礎，並審酌一切情狀，
      尤應注意下列事項，為科刑輕重之標準：「一、犯罪之動
      機、目的。二、犯罪時所受之刺激。三、犯罪之手段。四
      、犯罪行為人之生活狀況。五、犯罪行為人之品行。六、
      犯罪行為人之智識程度。七、犯罪行為人與被害人之關係
      。八、犯罪行為人違反義務之程度。九、犯罪所生之危險
      或損害。十、犯罪後之態度。」此為刑法第57條所明定。
      是行為人犯罪後坦承犯罪與否認犯罪，其量刑基礎即有不
      同，應予差別處遇。就被告李碧花所犯偽造有價證券罪部
      分，被告李碧花雖於原審否認犯罪，惟其於上訴本院後改
      為認罪之表示，則審酌其量刑之基礎已有不同，此為原判
      決所不及審酌，尚有不足。
    被告李碧花上訴意旨坦承重利及偽造有價證券犯行，及指原
    審認定其在送達證書上偽造「夫」字之填載實屬有誤，並請
    求給予自新機會及宣告緩刑等情，尚非無理由；至檢察官上
    訴意旨以犯罪之動機、犯罪之手段、犯罪後之態度及被告無
    前科，素行端正，有工作及家庭等情狀，僅可為法定刑內從
    輕科刑之標準，不得據為酌量減輕之理由，並以被告被告李
    碧花於犯後未承認共同參與偽造有價證券之犯行，難認有何
    客觀上引起一般同情而得依刑法第59條予以酌減其刑之情狀
    ，因認原審對被告李碧花之偽造有價證券犯行酌減其刑，尚
    屬不妥等情，惟適用刑法第59條酌量減輕其刑時，並不排除
    刑法第57條所列舉10款事由之審酌，已如前述，被告李碧花
    於本院已就此部分犯行坦然面對，並取得被害人之諒解，況
    被告李碧花前無犯罪前科，且本案僅為1次性為求自我保障
    之犯罪，尚非無足堪憫恕之情，檢察官之上訴，尚非有理由
    。惟原判決就被告李碧花有罪部分，既有上開可議之處，即
    屬無可維持，自應由本院予以撤銷改判。
  (八)爰審酌前揭情狀（包括前述酌減之事由），並參酌被告李碧
    花前無犯罪前科，有臺灣高等法院被告前案紀錄表1份在卷
    可稽，素行堪稱良好；被告李碧花趁黃銀坤急需用錢，貸與
    金錢而收受高額利息，犯後復屢向被告黃銀坤催討本金、利
    息，黃銀坤因不耐追討，於99年3月22日再給付被告李碧花
    100,000元；被告李碧花與黃銀坤短於思慮，共犯本案偽造
    有價證券罪，偽造本票1紙被害對像僅為被害人黃河木1人，
    並未廣泛流通，對金融秩序未生重大危害，對被害人黃河木
    造成之損失尚屬輕微，被害人黃河木於原審審理時已表示願
    意原諒被告李碧花，於本院審理中復出具雙方之和解書；被
    告李碧花另於陳水地死亡後，盜用陳水地之印章蓋印於臺中
    地檢署送達證書上，然被告李碧花於99年2月25日及同年3月
    9日傳訊期日，均遵期到庭接受訊問，所生損害尚微，以及
    被告李碧花雖於原審否認重利及偽造有價證券之犯行，但於
    上訴本院後已能知錯坦然認罪，犯後態度已有改善等一切情
    狀，分別量處如主文第第2項所示之刑，並定其應執行之刑
    。
  (九)被告李碧花前未曾犯罪受有期徒刑以上刑之宣告，有臺灣高
    等法院被告前案紀錄表1份在卷可考，本案被告李碧花僅1次
    重利貸款予黃銀坤，事後業與黃銀坤和解，而其偽造有價證
    券犯行部分，亦僅是1次性為求自我保障之犯罪，且尚未對
    被害人黃河木造成立即而直接之現實侵害，事後並已黃河木
    和解而取得其諒解，至其偽造準私文書部分，並未因此拒不
    接受傳喚到庭，亦屬情節輕微之犯罪，是本院衡酌其犯後已
    能知錯悔誤，信其經此刑之宣告後，應知所警惕而無再犯之
    虞，因認暫不執行其刑為當，予以宣告緩刑4年，同時應向
    公庫支付新臺幣四十萬元，以勵自新。
  (十)末按盜用他人真印章所蓋之印文，並非偽造印章之印文，不
    在刑法第219條所定必須沒收之列，最高法院48年臺上字第
    113號判例意旨可資參照。本案2份臺中地檢署送達證書上所
    蓋印「陳水地」印文，係被告李碧花盜用陳水地之印章所為
    ，並非偽造印章之印文，不在刑法第219條所定必須沒收之
    列。又被告李碧花與同案被告黃銀坤共同偽造附表編號2所
    示之本票，業經黃銀坤撕碎銷毀，此為黃銀坤於原審審理時
    供述明確，該偽造以共同發票人「黃河木」之本票既已滅失
    而不存在，爰不另為沒收之諭知。另因偽造有價證券上所偽
    造之署押，係屬偽造有價證券之一部分，本無庸重為沒收（
    最高法院89年度台上字第3757號裁判意旨參照），則因偽造
    有價證券之本體已滅失不存在，其上偽造之「黃河木」署押
    自亦隨之滅失不存在，自亦無庸為沒收之諭知。
據上論斷，應依刑事訴訟法第369條第1項前段、第364條、第299
條第1項前段，刑法第28條、第201條第1項、第344條、第216條
、第220條第1項、第210條、第59條、第51條第5款、第74條第1
項第1款、第2項4款，刑法施行法第1條之1第1項、第2項前段，
判決如主文。
本案經檢察官謝岳錦到庭執行職務。
中    華    民    國   100    年    6     月    1     日
            刑事第五庭  審判長法  官  趙  春  碧
                              法  官  林  宜  民
                              法  官  賴  恭  利
上列正本證明與原本無異。
偽造有價證券、偽造文書部分得上訴。
重利部分不得上訴。
如不服本判決應於收受送達後10日內，向本院提出上訴書狀，其
未敘述上訴理由者，並得於提起上訴後10日內向本院補提理由書
(均須按他造當事人之人數附繕本)「切勿逕送上級法院」。
                              書記官  林  育  萱
中    華    民    國   100    年    6     月    1     日
附錄：本案論罪科刑法條全文
中華民國刑法第201條
意圖供行使之用，而偽造、變造公債票、公司股票或其他有價證
券者，處3 年以上10年以下有期徒刑，得併科3 千元以下罰金。
行使偽造、變造之公債票、公司股票或其他有價證券，或意圖供
行使之用，而收集或交付於人者，處1 年以上7 年以下有期徒刑
，得併科3 千元以下罰金。
中華民國刑法第210條
偽造、變造私文書，足以生損害於公眾或他人者，處5 年以下有
期徒刑。
中華民國刑法第216條
行使第210 條至第215 條之文書者，依偽造、變造文書或登載不
實事項或使登載不實事項之規定處斷。
中華民國刑法第344條
乘他人急迫、輕率或無經驗貸以金錢或其他物品，而取得與原本
顯不相當之重利者，處1 年以下有期徒刑、拘役或科或併科1 千
元以下罰金。
附表：
┌─┬──────┬──────┬───┬─────┬─────┬────┐
│編│發票日      │到期日      │發票人│票據號碼  │票面金額  │偽造署押│
│號│            │            │      │          │ 新臺幣   │數量    │
├─┼──────┼──────┼───┼─────┼─────┼────┤
│1 │98年5月26日 │98年6月25日 │黃銀坤│WG0000000 │100,000 元│無      │
├─┼──────┼──────┼───┼─────┼─────┼────┤
│2 │98年7 月9 日│98年6月25日 │黃銀坤│WG0000000 │20,0000元 │黃河木署│
│  │            │            │黃河木│          │          │名1 枚  │
└─┴──────┴──────┴───┴─────┴─────┴────┘